臺灣橋頭地方法院民事判決
111年度訴字第901號
原      告  中國信託商業銀行股份有限公司


法定代理人  利明献  
訴訟代理人  楊紋卉  
            林志淵  
被      告  鄭卉雯（原名鄭秀鳳）


            鄭志得  

上列當事人間請求塗銷所有權移轉登記事件，本院於民國111年1
1月22日言詞辯論終結，判決如下：
    主  文
被告間就坐落高雄市○○區○○段○○○○○○地號、同段六八
五之八二地號土地（權利範圍均為五分之一）及其上同段三一一
建號建物（門牌號碼：高雄市○○區○○○路○○○巷○弄○號
，權利範圍五分之一），於民國一一０年七月十二日所為買賣債
權行為及所有權移轉物權行為，應予撤銷。
被告甲○○應將前項不動產於民國一一０年七月二十一日以買賣為
原因之所有權移轉登記塗銷。
訴訟費用由被告負擔。
    事實及理由
一、被告鄭卉雯（原名鄭秀鳳）、甲○○經合法通知，均未於言詞
    辯論期日到場，核無民事訴訟法第386條所列各款情形，爰
    依原告中國信託商業銀行股份有限公司之聲請，由其一造辯
    論而為判決。
二、原告主張：被告鄭卉雯積欠原告新臺幣（下同）684,237元
    及利息、違約金未清償，原告已以臺灣高雄地方法院（下稱
    高雄地院）105年度司促字第14371號支付命令為執行名義，
    向同法院聲請強制執行被告鄭卉雯財產，因無財產可供執行
    而換發取得債權憑證在案。詎料，鄭卉雯明知尚積欠原告上
    述債務未清償，為免其名下財產遭原告執行索償，竟於民國
    110年7月12日，將其名下坐落高雄市○○區○○段000000地號、
    同段685-82地號土地（權利範圍均為1/5）及其上同段311建
    號建物（門牌號碼：高雄市○○區○○○路000巷0弄0號，權利範
    圍1/5，下合稱系爭不動產），無償贈與被告甲○○，並於110
    年7月21日以買賣為原因辦畢所有權移轉登記，致原告不能
    就系爭不動產執行取償，已害及原告債權，原告自得依民法
    第244條第1項規定請求撤銷被告間就系爭不動產贈與債權行
    為及所有權移轉物權行為，並依同條第4項規定，請求被告
    甲○○塗銷所有權移轉登記。縱被告間就系爭不動產之買賣為
    真正，然被告為姊弟關係，被告甲○○對被告鄭卉雯之財務狀
    況應有所知悉，可見被告鄭卉雯明知有損及原告之債權，仍
    將系爭不動產出售予被告甲○○，而被告甲○○亦知悉此情，原
    告自得依民法第244條第2項、第4項規定，撤銷被告間就系
    爭不動產買賣之債權行為及移轉所有權登記之物權行為，並
    請求命被告甲○○塗銷所有權移轉登記。為此，爰聲明求為判
    決：㈠被告就系爭不動產，於110年7月12日之買賣行為，及
    於110年7月21日之所有權移轉登記行為應予撤銷。㈡被告甲○
    ○就系爭不動產於110年7月21日以買賣原因向高雄市政府地
    政局岡山地政事務所，以110年岡地字第051290號收件字號
    之所有權移轉登記，予以塗銷。
三、被告經合法通知，均未於言詞辯論期日到場，亦未提出書狀
    作何聲明或陳述。
四、得心證之理由
  ㈠按債務人所為之有償行為，於行為時明知有損害於債權人之
    權利者，以受益人於受益時亦知其情事者為限，債權人得聲
    請法院撤銷之。債權人依第2項之規定聲請法院撤銷時，得
    並聲請命受益人或轉得人回復原狀。但轉得人於轉得時不知
    有撤銷原因者，不在此限，民法第244條第2項、第4項定有
    明文。又前條撤銷權，自債權人知有撤銷原因時起，1年間
    不行使，或自行為時起，經過10年而消滅，民法第245條規
    定甚明。而所謂「債權人知有撤銷原因時起」，係指明知而
    言，並非「可得而知」。如當事人就知之時間有爭執，應由
    對方就債權人知悉在前之事實負舉證責任。
　㈡經查：
　⒈本件原告係於111年7月5日起訴請求撤銷被告間於110年7月12
    日所為買賣債權行為及所有權移轉物權行為，有民事起訴狀
    上本院收文戳章可憑（見審訴字卷第9頁），原告於被告行
    為後未滿1年即提起本件撤銷訴訟，其知有撤銷原因，距離
    其行使撤銷訴權，顯未逾1年除斥期間，應無疑義。
　⒉原告主張被告間就系爭不動產雖係以「買賣」為原因辦理所
    有權移轉登記，然實際上應為「贈與」之無償行為，故請求
    優先審理無償行為，再審理有償行為等語（見本院卷第72頁
    ）。然若被告間係為脫免被告鄭卉雯之債權人追償，並無買
    賣合意而係通謀為虛偽意思表示就系爭不動產以「買賣」為
    原因辦理所有權移轉登記，則依民法第87條第1項規定，其
    意思表示應屬無效，並非民法第244條第1項規定得撤銷之標
    的。是原告此部分主張，應有誤會，尚非可採。
　⒊原告主張被告間就系爭不動產所為有償買賣行為，害及原告
    對被告鄭卉雯之債權等節，業經其提出高雄地院110年度司
    執字第79037號債權憑證、系爭不動產登記謄本及異動索引
    為證（見審訴字卷第17至29頁），並有高雄市政府地政局岡
    山地政事務所111年7月27日高市地岡登字第11170744700號
    函及所附買賣登記申請書等相關資料附卷可稽（見審訴字卷
    第55至105頁）。本院依上開資料內容審核結果，足認被告
    鄭卉雯前經強制執行，執行結果原告債權全未受償。而被告
    鄭卉雯為移轉行為之110年度，其申報所得僅為0元、名下僅
    有85年份之汽車1輛，財產總額為0元乙節，有本院依職權調
    閱之稅務電子閘門財產所得調件明細表附卷可參（見審訴字
    卷末彌封袋內），則被告間為買賣行為時，被告鄭卉雯之資
    力應不足清償原告債權。又被告均已於相當時期受合法通知
    ，俱未於言詞辯論期日到場爭執，亦未提出書狀作何聲明或
    陳述，則原告主張被告為姊弟關係，被告甲○○對被告鄭卉雯
    之財務狀況應有所知悉，可見被告鄭卉雯明知有損及原告之
    債權，仍將系爭不動產出售予被告甲○○，而被告甲○○亦知悉
    此情等事實，應可信為真實。是以，原告請求撤銷被告間就
    系爭不動產所為買賣債權行為及所有權移轉物權行為，並請
    求被告甲○○塗銷所有權移轉登記，為有理由，應予准許。
五、綜上所述，原告依民法第244條第2項、第4項規定，聲明請
    求如主文第1、2項所示，為有理由，應予准許。末按原告於
    同一訴訟程序，以單一聲明，請求法院就其多數請求權為同
    一目的之判決者，稱為訴之重疊合併或競合合併。此類型合
    併，法院認其中一請求有理由者，雖其他請求審理結果無理
    由，仍應為原告請求有理由之判決（最高法院98年度台上字
    第1863號判決可參）。本件原告以單一聲明，請求本院先就
    民法第244條第1項無償行為之撤銷權為審理，再就同條第2
    項有償行為之撤銷權為審理，本院認原告就無償行為之主張
    為無理由、就有償行為之主張為有理由，並依民法第244條
    第2項、第4項規定，判決如主文第1、2項所示，則揆諸前開
    說明，仍應為原告請求有理由之判決，併予敘明。
六、據上論結，本件原告之訴為有理由，爰判決如主文。　　
中　　華　　民　　國　　111 　年　　12　　月　　6 　　日
                  民事第一庭  法  官  饒佩妮
以上正本係照原本作成。　　　　　　　　　
如不服本判決，應於判決送達後20日內，向本院提出上訴狀並表
明上訴理由（須附繕本）；如委任律師提起上訴者，應一併繳納
上訴審裁判費。　
中　　華　　民　　國　　111 　年　　12　　月　　6 　　日
                              書記官　史萱萱